---
title: "2. R alapok"
subtitle: |
  | Programozás I. 1. óra
author: |
  | Balogh Kitti
  | kttblgh@gmail.com
date: "2017-02-14"
output: html_document
---

```{r setup, include=FALSE}
knitr::opts_chunk$set(echo = TRUE)
```

## Vázlat

- [Package installálás, behívás](#package-installalas-behivas)
- [Változók](#valtozok)
- [Adattípusok](#adattipusok)
- [Adatstruktúrák I.](#adatstrukturak-i.)
    - [Vektorok](#vektorok)
    - [Mátrixok](#matrixok)
- [Függvények](#fuggvenyek)
- [Adatstruktúrák II.](#adatstrukturak-ii.)
    - [Data frame-ek](#data-frame-ek)
    - [Listák](#listak)
- [Hiányos adat](hianyos-adat)

## Package installálás, behívás

### Package installálás
- menüben Tools --> Install Packages... (install dependencies legyen kipipálva)
- install.packages("packagename")
- devtools::install_github(repo = "repoaddress")

```
# Package-ek installálása
install.packages("ggplot2")
devtools::install_github("karthik/wesanderson")
```
### Package behívás
- library vagy require
- különbség: require TRUE-val tér vissza, ha sikeres, FALSE-szal és hibaüzenettel, ha nem találja a csomagot

```{r ggplot2, echo = TRUE}
# Package-ek behívása
require(ggplot2)
# Package-ek behívása visszajelzés nélkül
library(ggplot2)
require(ggplot2, quietly = TRUE)
```
### Irodalom:
- Lander 3.1-3.2

## Változók

### Érték hozzárendelése változóhoz
- balra nyíl (<-), egyenlőségjel (=), jobbra nyíl (->) vagy assign függvény segítségével
- balra nyíl a szép
- egyenlőségjelet függvények argumentumainál használunk
- assign jól jöhet iterálásoknál

```{r echo = TRUE}
x <- 5
x
x <- 6
x
y <- 4
x + y
assign("z", 3)
y * z
```

A változónevek case sensitive-ek, azaz számít a nagy- és kisbetű.
```{r echo = TRUE}
# case sensitivity
Y <- 2
print(paste0("y = ", as.character(y), " and Y = ", as.character(Y)))
```

### Változó törlése
- rm függvénnyel
```{r echo = TRUE, error=TRUE}
rm(Y)
print(paste0("y = ", as.character(y), " and Y = ", as.character(Y)))
```

### Irodalom:
- Lander 4.2

## Adattípusok
```{r echo = TRUE}
class(x)
```

### Numerikus típusú adatok
- numeric: egész és tört számok
- integer: egész számok
```{r echo = TRUE}
is.numeric(x)
is.integer(x)
x <- 6L
is.integer(x)
```

### Karakter típusú adatok
- character
- factor
```{r echo = TRUE}
x1 <- "valami"
x2 <- factor("valami")
x1
x2
```

### Dátum típusú adatok
- Date: csak dátumot tárol
- POSIXct.Date: dátumot és időpontot tárol
```{r echo = TRUE}
date1 <- as.Date("2017-02-14")
date1
class(date1)
date2 <- as.POSIXct("2012-06-28 17:42")
date2
class(date2)
```

### Logikai típusú adatok
- logical: TRUE vagy FALSE
- rövidíthetőek is: T vagy F
```{r echo = TRUE}
b <- TRUE
is.logical(b)
b * 5
a <- FALSE
a * 5
# számok vagy karakterek összehasonlítása
2 == 3
2 != 3
2 > 3
"valami" == "semmi"
"valami" > "semmi"
```

### Irodalom:
- Lander 4.3

## Adatstruktúrák I.
### Vektorok
- alapvető adatstruktúra
- R vektorizált nyelv: a műveletek automatikusan a vektorok elemein hajtódnak végre, anélkül, hogy egy cikéussal végigmennénk a vektor elemein
- elemek gyűjteménye
- az elemek lehetnek bármilyen adattípusúak, de az adatok típusa szerint nem lehet kevert a vektor
- különbség a mat-i vektortól: nincs dimenziója, nincs különbség sor- és oszlopvektor között (ezeket inkább 1-dimenziós mátrixok formájában reprezentáljuk)

#### Vektorok definiálása
```{r echo = TRUE}
## Vektorok definiálása
# a vektorok állhatnak numerikus, logikai, karakter, faktor stb. elemekből
v1 <- c(1, 2, 3)
v2 <- c("lamantin", "szurikáta", "lajhár")
v1
v2

v1 <- 1:3
v1

# rep
v3 <- rep(1:3, 3)
v3
v4 <- rep(1:3, each = 3)
v4

# seq
v5 <- seq(from = 1, to = 10, by = 2)
v5
```

#### Vektorműveletek
```{r echo = TRUE}
## Vektor műveletek
v1 * 2
v3 - v4
v1^3

# Összehasonlítás
v3 < v4
any(v3 < v4)
all(v3 < v4)

# Vektorhossz
length(v1)
nchar(v2)

# Indexelés
v5[1]
v5[1:3]
v5[c(1, 5)]
v2[c(1, 3)]

v5
# elem felülírása
v5[1] <- 100
v5
# elem hozzáadása
v5 <- c(v5[1:2], 200, v5[3:length(v5)])
v5

# Névadás a vektorelemeknek
named_v <- c(a = 1, b = 2, c = 3)
named_v
named_v <- 1:3
names(named_v) <- c("a", "b", "c")
named_v
```

#### Faktor vektorok
- leginkább modelleknél találkozhatunk velük
- a faktor leveljei a faktor egyedi értékeit jelöli
- a levelek sorrendje alapvetően nem számít (--> nominális), de be lehet állítani, hogy rendezve legyenek (--> ordinális)

```{r echo = TRUE}
## Faktor vektorok
v2_factor <- as.factor(v2)
v2_factor

# ordinális skála
isk <- factor(x = c("Legfeljebb 8 általános", "Szakközép, szakiskola", 
                    "Gimnázium, középiskola érettségivel", "Főiskola, egyetem"), 
              levels = c("Legfeljebb 8 általános", "Szakközép, szakiskola", 
                         "Gimnázium, középiskola érettségivel", "Főiskola, egyetem"),
              ordered = TRUE)
isk
```

#### Irodalom:
- Lander 4.4
- Matloff 2.1-2.6, 2.10-2.12

### Mátrixok
- a vektorokkal ellentétben van dimenziójuk, sor- és oszlopszámuk
- hasonlóan a vektorokkal minden oszlopban azonos típusú adat van (<----> data frame-ek), jellemzően numerikus

Mátrix definiálása
```{r echo = TRUE}
# Mátrix definiálása
m1 <- matrix(c(1, 4, 6, 8), nrow = 2, ncol = 2)
m1
m2 <- matrix(1:4, ncol = 2)
m2

# mátrix dimenziói
nrow(m2)
ncol(m2)
dim(m2)
attributes(m2)
```

Mátrix műveletek
```{r echo = TRUE}
# Mátrix műveletek
m1 + m2
m1 == m2
# skalár szorzás
m1 * m2
# mátrix szorzás
m1 %*% m2

# mátrix sor- és oszlopnevek
colnames(m1) <- c("bal", "jobb")
rownames(m1) <- c("első", "második")
m1
t(m1)
```

Mátrix indexelés
```{r echo = TRUE}
# Mátrix indexelés
m1[1, 1]
m1[1, ]
m1[, 1]
m1[1, 1] <- 400
m1
```

Mátrix szűrés
```{r echo = TRUE, error = TRUE}
# Mátrix szűrés
m1[, 1] > 10
m1[, m1[, 1] > 10]
m1 > 10
m1[m1 > 10]
m1[m1[1, ] %% 2 == 0, ]
m1[m1[1, ] %% 2 == 1, ]

# which
which(m1 > 10)
m1[, which(m1 > 10)]
```

#### Irodalom:
- Lander 5.3
- Matloff 3.1-3.2, 3.4-3.7

## Függvények
- már láttunk pár függvényt pl. length, ncar, rep, seq, as.factor, factor
- a függvények teszik könnyen ismételhetővé a kódokat
- a bonyolultabb függvények több argumentumból állnak
- az argumentumoknak lehet default értéke is
- a függvények dokumentációját könnyű elérni

```{r echo = TRUE}
mean(v5)

# dokumentáció elérése
?mean
help(mean)
# keresés leírásokban, kilistázza a package-ekre
??mean
# a jelentés alapján keresünk
apropos("mea")
```
### Irodalom:
- Lander 4.5-4.6

## Adatstruktúrák II.
### Data frame-ek
- a mátrixhoz hasonlóan vannak soraik és oszlopaik, de az oszlopok egymástól eltérő adattípusokat tartalmazhatnak
- ez talán a legtöbbet használt, legkedveltebb adatstruktúra
- tulajdonképpen minden oszlopa egy vektor

Data frame definiálása
```{r echo = TRUE, error = TRUE}
# Data frame definiálása
x <- 3:1
y <- c(4, 8, 20) 
z <- c("axolotl", "kék bálna", "tintahal")
df1 <- data.frame(x, y, z)
df1

df1 <- data.frame(Első = x, Második = y, Állatok = z)
df1

# data frame dimenziói
nrow(df1)
ncol(df1)
dim(df1)

# data frame nevei
names(df1)
colnames(df1)
rownames(df1)
rownames(df1) <- c("a", "b", "c")
df1
```

Data frame indexelés
```{r echo = TRUE, error = TRUE}
# data frame indexelés
df1$Állatok
df1[, 3]

df1$Állatok[1]
df1[1, 3]

df1[1:2, 3]
df1[c(1, 3), 3]
df1[, c("Első", "Állatok")]

# head, tail
df2 <- data.frame(egyes = 1:10, 
                  kettes = c("One", "Two", "Three", 
                             "Four", "Five", "Six", 
                             "Seven", "Eight", "Nine", 
                             "Ten"))
head(df2)
tail(df2)

# drop
df1[1:2, 3]
class(df1[1:2, 3])
df1[1:2, 3, drop = FALSE]
class(df1[1:2, 3, drop = FALSE])
```

Data frame szűrés
```{r echo = TRUE, error = TRUE}
## data frame szűrés
df1[df1$Első == 1, ]
subset(df1, df1$Első == 1)
```

Data frame-ek összekapcsolása
```{r echo = TRUE, error = TRUE}
## data frame-ek összekapcsolása
# cbind, rbind
# az összekapcsolt adatok data frame, vektor vagy lista adatstruktúrájúak
v1 <- c(100, 300, 100)
cbind(df1, v1)
l2 <- list(4, 68, "axolotl")
rbind(df1, l2)
class(df1$Állatok)
```

#### Irodalom:
- Lander 5.1
- Matloff 5.1-5.3

### Listák
- a listák bármilyen adattípust és adatstruktúrát tartalmazhatnak
- tartalmazhatnak data frame-eket, vektorokat vagy további listákat is
- a modell objektumok általában iylen struktúrájúak

Listák definiálása
```{r echo = TRUE, error = TRUE}
## lista definiálása
l1 <- list(1, 2, 3)
l1
list(c(1, 2, 3))
list(c(1, 2, 3), 3:7)
l2 <- list(df1, 1:ncol(df1), l1)

length(l2)
names(l2) <- c("data_frame", "vector", "list")
names(l2)
```

Listák indexelése
```{r echo = TRUE, error = TRUE}
## lista indexelése
l2[[1]]
l2[["data_frame"]]
l2[[1]]$Állatok

# új elem hozzáadása
l2[[4]] <- 2
l2[["new_element"]] <- 5:10
names(l2)
```
#### Irodalom:
- Lander 5.2
- Matloff 6.1

## Hiányos adat

### NA
- hiányos adat (missing data) esetében az R NA-t használ

```{r echo = TRUE, error = TRUE}
z <- c(1, 2, NA, 8, 3, NA, 3)
z
is.na(z)
which(is.na(z))
mean(z)
mean(z, na.rm = T)
```

### NULL
- nem vektorizált, így vektor nem tartalmazhatja
- tulajdonképpen az ürességet, a semmit jelenti

```{r echo = TRUE, error = TRUE}
z <- c("narancs", NULL, "banán")
z
y <- NULL
is.null(y)
is.null(7)
```

### Irodalom:
- Lander 4.7
- Matloff 2.7